臺灣臺中地方法院民事判決　九十二年度重訴字第八八一號
　　原　　　告　甲○○
　　被　　　告　丙○○
　　　　　　　　乙○○
右當事人間請求分割共有物事件，經於民國九十三年十一月十五日言詞辯論終結，本
院判決如左：
    主      文
原告與被告丙○○所共有坐落臺中市○○區○○段一０四四地號土地（地目田，面積
二一三四平方公尺），應予分割，其分割方法如下：
  壹、如附圖一所示編號戊部分面積○．○五六八五公頃、己部分面積○．○○三一
      公頃，分歸原告取得。
  貳、如附圖一所示編號庚部分面積○．○五八○五公頃、辛部分面積○．○○一九
      公頃，分歸被告丙○○取得。
原告與被告丙○○所共有坐落臺中市○○區○○段一０四三地號土地（地目建，面積
一一九九平方公尺），應予分割，其分割方法如下：
  壹、如附圖一所示編號丙部分面積○．○八三○公頃、丁部分面積○．○二三七公
      頃，分歸原告取得。
  貳、如附圖一所示編號甲部分面積○．○五九一公頃、乙部分面積○．○四七六公
      頃，分歸被告丙○○取得。
原告與被告丙○○所共有坐落臺中市○○區○○段一０四三、一０四四地號土地上如
附圖二所示編號Ｂ（面積○．○○二二公頃）、Ｐ（面積○．○○二二公頃）、Ｏ（
面積○．○○三○公頃）、Ｎ（面積○○○○二七公頃）、Ｍ１（面積○．○二○二
公頃）、Ｈ１（面積○．○○三一公頃）、Ｇ１（面積○．○二三七公頃）、Ｍ２（
面積○．○一六六公頃）、Ｈ２（面積○．○○一九公頃）、Ｇ２（面積○．○一七
五公頃）之未辦理保存登記建物，應予合併分割，其分割方法如下：
  壹、如附圖二所示編號Ｂ（面積○．○○二二公頃）、Ｐ（面積○．○○二二公頃
      ）、Ｏ（面積○．○○三○公頃）、Ｎ（面積○○○○二七公頃）、Ｍ１（面
      積○．○二○二公頃）、Ｈ１（面積○．○○三一公頃）、Ｇ１（面積○．○
      二三七公頃）建物，分歸原告取得。
  貳、如附圖二所示編號Ｍ２（面積○．○一六六公頃）、Ｈ２（面積○．○○一九
      公頃）、Ｇ２（面積○．○一七五公頃）建物，分歸被告丙○○取得。
原告與被告乙○○所共有坐落臺中市○○區○○段一０五六地號土地（地目田，面積
四六八五平方公尺），應予分割，其分割方法如下：
  壹、如附圖三所示編號Ａ部分面積○．○五二○公頃、Ｃ部分面積○．○三四九公
      頃、Ｆ部分面積○．一四七三公頃，分歸原告取得。
  貳、如附圖三所示編號Ｂ部分面積○．○五二○公頃、Ｄ部分面積○．○三五○公
      頃、Ｅ部分面積○．一四七三公頃，分歸被告乙○○取得。
原告與被告乙○○所共有坐落臺中市○○區○○段五七六地號土地（地目田、面積一
六七平方公尺），應予變賣，所得價金，按原告及被告乙○○各二分之一比例分配。
訴訟費用由被告丙○○負擔四分之一、被告乙○○負擔四分之一，餘由原告負擔。
    事實及理由
壹、原告方面：
  一、聲明：兩造所分別共有坐落臺中市○○區○○段一０四三、一０四四、一０五
      六及五七六地號土地，暨如附圖二所示編號Ｂ、Ｐ、Ｏ、Ｎ、Ｍ１、Ｈ１、Ｇ
      １、Ｍ２、Ｈ２、Ｇ２之未辦理保存登記建物，予以分割。
  二、陳述：兩造所分別共有坐落臺中市○○區○○段一０四三、一０四四、一０五
      六及五七六地號土地，暨如附圖二所示編號Ｂ、Ｐ、Ｏ、Ｎ、Ｍ１、Ｈ１、Ｇ
      １、Ｍ２、Ｈ２、Ｇ２之未辦理保存登記建物（下稱系爭不動產），並無因物
      之使用目的不能分割或契約定有不分割之期限，為使原告及其他共有人得利用
      系爭土地，爰訴請裁判分割，原告並願受分配如附圖一所示編號丙、丁、戊、
      己部分之土地、如附圖二所示編號Ｂ、Ｐ、Ｏ、Ｎ、Ｍ１、Ｈ１、Ｇ１部分之
      建物及如附圖三所示編號Ａ、Ｃ、Ｆ部分之土地，並毋庸找補價差。
  三、證據：提出地籍圖謄本、土地登記謄本、分割方案等為證。
貳、被告方面：
  一、聲明：同意分割。
  二、陳述：同意分割，被告丙○○願受分配如附圖一所示編號甲、乙、庚、辛部分
      之土地、如附圖二所示編號Ｍ２、Ｈ２、Ｇ２之建物。被告乙○○願受分配如
      附圖三所示編號Ｂ、Ｄ、Ｅ部分之土地，並毋庸找補價差。
參、本院依職權履勘現場，並囑託臺中市中正地政事務所派員協助測量及製作分割複
    丈成果圖參辦。
肆、得心證之理由：
  一、按各共有人，得隨時請求分割共有物。但因物之使用目的不能分割或契約訂有
      不分割之期限者，不在此限。又共有物之分割，依共有人協議之方法行之。分
      割之方法，不能協議決定者，法院得因任何共有人之聲請，命為左列之分配：
      一以原物分配於各共有人。二變賣共有物，以價金分配於各共有人。以原物為
      分配時，如共有人中，有不能按其應有部分受分配者，得以金錢補償之。民法
      第八百二十三條第一項前段、第八百二十四條分別定有明文。是共有物之分割
      方法，應依共有物之性質、經濟效用及全體共有人之利益等因素決之，如分配
      原物有困難或不能達共有物之最佳利用效能時，法院自得以變賣共有物而分配
      價金於各共有人。
  二、查原告主張兩造所分別共有坐落臺中市○○區○○段一０四三、一０四四、一
      ０五六及五七六地號四筆土地，暨土地上如附圖二所示編號Ｂ、Ｐ、Ｏ、Ｎ、
      Ｍ１、Ｈ１、Ｇ１、Ｍ２、Ｈ２、Ｇ２之未辦理保存登記建物等系爭不動產，
      並無因物之使用目的而不能分割，或契約定有不分割之期限一節，為兩造所不
      爭執。為使兩造均得妥善利用土地及建物，並使系爭不動產得以充分發揮其經
      濟上之最高價值，經本院依職權履勘現場，並參照兩造之分割意願，囑託臺中
      市中正地政事務所派員協助測量後，認以如附圖一、二、三所示之分割方案，
      可使兩造所受分配之土地面積均等，爰判決系爭不動產之分割方法如下：
      （一）土地部分：
            １、坐落臺中市○○區○○段一０四四地號土地，如附圖一所示編號戊
                、己部分，分歸原告取得。
            ２、坐落臺中市○○區○○段一０四四地號土地，如附圖一所示編號庚
                、辛部分，分歸被告丙○○取得。
            ３、坐落臺中市○○區○○段一０四三地號土地，如附圖一所示編號丙
                、丁部分，分歸原告取得。
            ４、坐落臺中市○○區○○段一０四三地號土地，如附圖一所示編號甲
                、乙部分，分歸被告丙○○取得。
            ５、坐落臺中市○○區○○段一０五六地號土地，如附圖三所示編號Ａ
                、Ｃ、Ｆ部分，分歸原告取得。
            ６、坐落臺中市○○區○○段一０五六地號土地，如附圖三所示編號Ｂ
                、Ｄ、Ｅ部分，分歸被告乙○○取得。
            ７、原告與被告乙○○所共有坐落臺中市○○區○○段五七六地號土地
                （地目田、面積五一六七平方公尺），應予變賣，所得價金，按原
                告及被告乙○○各二分之一比例分配之。
      （二）建物部分：
            １、坐落臺中市○○區○○段一０四三、一０四四地號土地上，如附圖
                二所示編號Ｂ、Ｐ、Ｏ、Ｎ、Ｍ１、Ｈ１、Ｇ１部分之未辦理保存
                登記建物，分歸原告取得。
            ２、坐落臺中市○○區○○段一０四三、一０四四地號土地上如附圖二
                所示編號Ｍ２、Ｈ２、Ｇ２之未辦理保存登記建物，分歸被告莊樹
                煌取得。
  三、依上述分割方式，原告就坐落臺中市○○區○○段一０四三地號土地可獲分配
      一Ｏ六七平方公尺面積之土地，被告丙○○亦獲分配一Ｏ六七平方公尺面積之
      土地。原告就坐落臺中市○○區○○段一０四四地號土地可獲分配五九九．五
      平方公尺面積之土地，被告丙○○亦獲分配五九九．五平方公尺面積之土地。
      兩造所獲分配之面積均屬相等。另原告就坐落臺中市○○區○○段一０五六地
      號土地可獲分配二三四二平方公尺面積之土地，被告乙○○則獲分配二三四三
      平方公尺面積之土地，兩造所獲分配之面積雖有一平方公尺之差額，但此係因
      面積尾數不能整除所致之，考量兩造所獲分配之面積大小及其位置，本院認兩
      造所獲分配之土地價值仍屬均等合理。另原告與被告乙○○所共有坐落臺中市
      北屯區○○段五七六地號土地（地目田、面積五一六七平方公尺），因其未與
      兩造其他共有土地相鄰，且其地形呈狹長形狀，不利於再為細分，如將之分配
      與原告單獨取得，將致原告所獲分配之土地面積，較被告乙○○所獲分配之土
      地面積為多，如此將需另送鑑價以定找補價差。本院因認原告與被告乙○○所
      共有坐落臺中市○○區○○段五七六地號土地，不適於為原物分割，而採變賣
      共有物之方式，將所賣得之價金，依原告與被告乙○○之應有部分比例各二分
      之一分配。如此，可使兩造所獲分配之土地面積及其價值相當，而毋庸另為鑑
      價及找補價差，應為最有利於兩造之分割方案，爰判決如主文所示。又如附圖
      二所示未辦理保存登記建物部分，雖有面積分配差異之情事，但考量如附圖二
      所示之未辦理保存登記建物，或為簡易涼棚、或為老舊磚造倉庫、磚瓦造三合
      院建物，經參酌兩造乃係著重於較有價值之土地分配事宜，且兩造復均同意不
      互相找補價差，因認所為分配，尚屬合宜。至如附圖二所示Ｊ部分之二層鐵皮
      屋，本為被告所原始興建而取得單獨之所有權，並非原告與之共有，自不在本
      件分割之範圍，為杜疑義，附此敘明。
柒、末以，分割共有物之訴，係合兩造之必要共同訴訟，原被告間本可互換地位。是
    關於分割共有物訴訟，原告訴請分割，於法雖屬有據，惟如認由敗訴之被告當事
    人負擔全訴訴訟費用，顯失公平，本院酌量情形，認勝訴之當事人亦應負擔訴訟
    費用之一部，爰參酌兩造之應有部分比例多寡，而調整分擔及諭知如主文所示之
    訴訟費用負擔比例。
捌、據上論結，本件原告之訴為有理由，依民事訴訟法第三百八十五條第一項前段、
    第八十條之一，判決如主文。
中　　　華　　　民　　　國　　九十三　　年　　 十一 　　月　　二十九　　日
                                臺灣臺中地方法院民事第三庭
~B法　　  官　林宗成
右為正本係照原本作成
如不服本判決，應於判決送達後二十日內，向本院提出上訴狀。
中　　　華　　　民　　　國　　九十三　　年　　 十一 　　月　　二十九　　日
~B法院書記官
